ACORDAO-COMPLETO-2407143

ACÓRDÃO 5197/2020 ATA 13/2020 - SEGUNDA CÂMARA

VISTOS, relatados e discutidos estes autos que cuidam de Tomada de Contas Especial, instaurada pelo Fundo Nacional de Desenvolvimento da Educação/FNDE, em desfavor do Sr. José Irlan Souza Serra, ex-Prefeito Municipal de Pedro do Rosário/MA (gestão 2013-2016) , em decorrência da omissão no dever de prestar contas dos recursos recebidos no exercício de 2013 para a execução do Programa Brasil Alfabetizado. 
ACORDAM os Ministros do Tribunal de Contas da União, reunidos em Sessão da Segunda Câmara, diante das razões expostas pelo Relator, em:
9.1. julgar irregulares as contas do Sr. José Irlan Souza Serra (CPF XXX.812.503-XX) , com fundamento nos arts. 1º, inciso I, 16, inciso III, alíneas "a" e "c", 19, caput, e 23, inciso III, da Lei 8.443/1992, c/c os arts. 1º, inciso I, 209, incisos II e III, 210 e 214, inciso III, do Regimento Interno do TCU, condenando-o ao pagamento das importâncias a seguir especificadas e fixando-lhe o prazo de 15 (quinze) dias, para que comprove, perante este Tribunal, em respeito art. 214, inciso III, alíneas "a" e "b", do Regimento Interno do TCU, o recolhimento da dívida aos cofres do Fundo Nacional de Desenvolvimento da Educação/FNDE, atualizada monetariamente e acrescida de juros de mora, calculados a partir das datas indicadas até a data do efetivo recolhimento e com o abatimento de valores acaso já satisfeitos, nos termos da legislação vigente:
	Data
	Valor

	18/8/2014
	52.631,56

	6/2/2015
	31.572,93

Valor atualizado em 25/2/2020: R$ 111.836,32  (sem juros) 
9.2	aplicar ao Sr. José Irlan Souza Serra (CPF XXX.812.503-XX) a multa prevista no art. 57 da Lei 8.443/1992 c/c o art. 267 do Regimento Interno, no valor de R$ 5.000,00 (cinco mil reais) , com a fixação do prazo de 15 (quinze) dias, a contar da notificação, para comprovar, perante o Tribunal (art. 214, inciso III, alínea "a", do Regimento Interno) , o recolhimento da dívida ao cofres do Tesouro Nacional, atualizada monetariamente desde a data do acórdão até a do efetivo recolhimento, se for paga após o vencimento, na forma da legislação em vigor;
9.3	autorizar, desde logo, a cobrança judicial das dívidas, nos termos do art. 28, inciso II, da Lei 8.443/1992, c/c o art. 219, inciso II, do Regimento Interno do TCU, caso não atendida a notificação;
9.4	autorizar, desde logo, se requerido pelo responsável, com fundamento no art. 26, da Lei 8.443/1992, c/c o art. 217 do Regimento Interno do TCU, o parcelamento da dívida em até 36 (trinta e seis) parcelas, incidindo sobre cada uma, os encargos legais devidos, sem prejuízo de alertá-lo de que, caso opte por essa forma de pagamento, a falta de comprovação do recolhimento de qualquer parcela implicará o vencimento antecipado do saldo devedor, nos termos do art. 26, parágrafo único, da Lei 8.443/1992, c/c o art. 217, §2º, do Regimento Interno do TCU;
9.5	enviar cópia deste Acórdão ao FNDE, ao Assessor Especial de Controle Interno do Ministério da Educação e ao responsável, para ciência, informando que a presente deliberação, acompanhada do Relatório e do Voto que a fundamentam, está disponível para a consulta no endereço www.tcu.gov.br/acordaos, além de esclarecer que, caso requerido, o TCU poderá fornecer sem custos as correspondentes cópias, de forma impressa;
9.6	enviar cópia deste Acórdão, bem como do Relatório e do Voto que o fundamentam, à Procuradoria da República no Estado do Maranhão, nos termos do § 3º do art. 16 da Lei 8.443/1992 c/c o § 7º do art. 209 do Regimento Interno do TCU, para adoção das medidas cabíveis.

Tomada de Contas Especial em razão de omissão no dever de prestar contas dos recursos recebidos por força do Programa Brasil Alfabetizado, no exercício de 2013.

Segunda Câmara

Prefeitura Municipal de Pedro do Rosário/MA.

3. Interessados/Responsáveis:
3.1. Interessado: Fundo Nacional de Desenvolvimento da Educação (CNPJ: 00.378.257/0001-81)
3.2. Responsável: José Irlan Souza Serra (CPF: XXX.812.503-XX).

13.1. Ministros presentes: Ana Arraes (Presidente), Augusto Nardes, Aroldo Cedraz e Raimundo Carreiro (Relator).
13.2. Ministros-Substitutos presentes: Marcos Bemquerer Costa e André Luís de Carvalho.

ACORDAO-COMPLETO-2446387

Acórdão 10237/2021 - Segunda Câmara

RAIMUNDO CARREIRO

Registro, inicialmente, que atuo no presente processo por ter sido sorteado, conforme Termo de Sorteio à peça 23.
2.	Adoto como Relatório, a instrução feita no âmbito da Secex-TCE (peça 38) , a qual obteve a concordância do Diretor e do Secretário da Unidade Técnica (peças 39-40) .
"INTRODUÇÃO
Cuidam os autos de tomada de contas especial instaurada por Fundo Nacional de Desenvolvimento da Educação, em desfavor de Jose Irlan Souza Serra (CPF XXX.812.503-XX) , ex-Prefeito Municipal de Pedro do Rosário (MA) , na gestão 2013-2016, em razão de omissão no dever de prestar contas dos recursos recebidos por força do Programa Brasil Alfabetizado, no exercício de 2013.
HISTÓRICO
Em 18/12/2018, com fundamento na IN/TCU 71/2012, alterada pela IN/TCU 76/2016 e DN/TCU 155/2016, o dirigente do Fundo Nacional de Desenvolvimento da Educação autorizou a instauração da tomada de contas especial (peça 1) . O processo foi registrado no sistema e-TCE com o número 1182/2019.
Os recursos repassados pelo FNDE ao município de Pedro do Rosário - MA, no âmbito do programa, no exercício considerado, totalizaram R$ 84.204,49 (peça 6) . 
O fundamento para a instauração da Tomada de Contas Especial, conforme consignado na matriz de responsabilização elaborada pelo tomador de contas, foi a constatação da seguinte irregularidade: 
Não comprovação da boa e regular aplicação dos recursos federais repassados à Prefeitura Municipal de Pedro do Rosário - MA, em face da omissão no dever de prestar contas dos valores transferidos, no âmbito do TRANSFERENCIAS A ESTADO E MUNÍCIPIOS PBA BRALF, no exercício de 2013, cujo prazo encerrou-se em 26/5/2017.
O responsável arrolado na fase interna foi devidamente comunicado e, diante da ausência de justificativas suficientes para elidir a irregularidade e da não devolução dos recursos, instaurou-se a tomada de contas especial.
No relatório (peça 18) , o tomador de contas concluiu que o prejuízo importaria no valor original de R$ 84.204,49, imputando-se a responsabilidade a Jose Irlan Souza Serra, Prefeito Municipal no período de 1/1/2013 a 31/12/2016, na condição de gestor dos recursos. Destaque-se que o dever original de apresentar a prestação de contas, cujo prazo final era a data de 26/5/2017, incumbia ao Sr. Raimundo Antônio Silva Borges, Prefeito Municipal de Pedro do Rosário (MA) na gestão 2017-2020. Entretanto, o prefeito sucessor, alegando a impossibilidade de cumprir esse mister, representou ao Ministério Público Federal (peça 9) , o que afasta sua responsabilidade, nos termos da Súmula 230 do TCU.
Em 3/9/2019, a Controladoria-Geral da União emitiu o relatório de auditoria (peça 19) , em concordância com o relatório do tomador de contas. O certificado de auditoria e o parecer do dirigente do órgão de controle interno concluíram pela irregularidade das presentes contas (peças 20 e 21) .
Em 11/9/2019, o ministro responsável pela área atestou haver tomado conhecimento das conclusões contidas no relatório e certificado de auditoria, bem como do parecer conclusivo do dirigente do órgão de controle interno, manifestando-se pela irregularidade das contas, e determinou o encaminhamento do processo ao Tribunal de Contas da União (peça 22) .
Manifestando-se inicialmente sobre a matéria, a SECEX-TCE, em pareceres convergentes (peças 25-27) , após atestar a presença, no processo, dos pressupostos de constituição e de procedibilidade previstos nas disposições legais e regimentais e ainda na Instrução Normativa TCU 71/2012, com a redação estipulada pela Instrução Normativa TCU 76/2016, concluiu pelo cabimento da realização de citação e de audiência do responsável, na seguinte formatação: 
realizar a citação, com fundamento nos arts. 10, § 1º, e 12, incisos I e II, da Lei 8.443/1992 c/c o art.202, incisos I e II, do RI/TCU, para que, no prazo de quinze dias, o responsável abaixo indicado, em decorrência das condutas praticadas, apresente alegações de defesa e/ou recolha, aos cofres especificados, a quantia abaixo indicada, atualizada monetariamente a partir da respectiva data até o efetivo recolhimento, abatendo-se na oportunidade a quantia eventualmente ressarcida, na forma da legislação em vigor, que geraram as irregularidades demonstradas a seguir:
Débito relacionado somente ao responsável Jose Irlan Souza Serra (CPF: XXX.812.503-XX) , Prefeito Municipal , no período de 1/1/2013 a 31/12/2016, na condição de gestor dos recursos.
Irregularidade: não comprovação da boa e regular aplicação dos recursos federais repassados ao município de Pedro do Rosário - MA, em face da omissão no dever de prestar contas dos valores transferidos, no âmbito do TRANSFERENCIAS A ESTADO E MUNÍCIPIOS PBA BRALF, no exercício de 2013, cujo prazo encerrou-se em 26/5/2017.
Evidências da irregularidade: documentos técnicos presentes nas peças 12, 8, 13, 7, 6 e 1.
Normas infringidas: art. 37, caput, c/c o art. 70, parágrafo único, da Constituição da República Federativa do Brasil; art. 93, do Decreto-lei 200/1967; art. 66, do Decreto 93.872/1986; 
Cofre credor: Fundo Nacional de Desenvolvimento da Educação.
Valor atualizado do débito (sem juros) em 26/9/2019: R$ 109.706,68
Conduta: não demonstrar a boa e regular aplicação dos recursos federais recebidos e geridos por meio do instrumento em questão, no exercício de 2013, em face da omissão na prestação de contas, cujo prazo encerrou-se em 26/5/2017.
Nexo de causalidade: a conduta descrita impediu o estabelecimento do nexo causal entre as possíveis despesas efetuadas com os recursos recebidos, no âmbito do instrumento em questão, no exercício de 2013.
Culpabilidade: não há excludentes de ilicitude, de culpabilidade e de punibilidade; é razoável supor que o responsável tinha consciência da ilicitude de sua conduta; era exigível conduta diversa da praticada, qual seja, desincumbir-se do seu dever por meio da apresentação da prestação de contas no prazo e forma devidos.
realizar a audiência do responsável abaixo indicado, com fundamento nos arts. 10, § 1º, e 12, incisos I e III, da Lei 8.443/1992, c/c o art. 202, incisos I e III, do RI/TCU, para que, no prazo de quinze dias, apresente razões de justificativa quanto as condutas praticadas que geraram as irregularidades demonstradas a seguir: 
Responsável: Jose Irlan Souza Serra (CPF: XXX.812.503-XX) , Prefeito Municipal, no período de 1/1/2013 a 31/12/2016, na condição de gestor dos recursos
Irregularidade: não cumprimento do prazo originalmente estipulado para prestação de contas do TRANSFERENCIAS A ESTADO E MUNÍCIPIOS PBA BRALF, cujo prazo encerrou-se em 26/5/2017.
Evidências da irregularidade: documentos técnicos presentes nas peças 12, 9, 8, 7 e 1.
Normas infringidas: art. 37, caput, c/c o art. 70, parágrafo único, da Constituição da República Federativa do Brasil; art. 93, do Decreto-lei 200/1967; art. 66, do Decreto 93.872/1986;.
Conduta: não disponibilizar as condições materiais mínimas e necessárias para que o seu sucessor pudesse apresentar a prestação de contas
Nexo de causalidade: a conduta descrita impediu o estabelecimento do nexo causal entre as possíveis despesas efetuadas com os recursos recebidos, no âmbito do instrumento em questão, no exercício de 2013.
Culpabilidade: não há excludentes de ilicitude, de culpabilidade e de punibilidade; é razoável supor que o responsável tinha consciência da ilicitude de sua conduta; era exigível conduta diversa da praticada, qual seja, desincumbir-se do seu dever por meio da apresentação da prestação de contas no prazo e forma devidos.
e) encaminhar cópia da presente instrução ao responsável, a fim de subsidiar a apresentação de suas alegações de defesa e/ou razões de justificativa;
f) esclarecer ao responsável, em obediência ao art. 12, § 3º, da Lei 8.443/1992, e ao art. 12, inciso VII, da Resolução TCU 170/2004, que o não atendimento à citação ou à audiência implicará revelia, para todos os efeitos, dando-se prosseguimento ao processo.
10.	Com fulcro em delegação de competência conferida pelo nobre Relator, Raimundo Carreiro, nos termos da portaria RC 1, de 2/4/2007, a unidade técnica procedeu à citação e à audiência, da maneira retratada (peça 29) . 
11.	Devidamente cientificado, o responsável, por meio de advogado devidamente constituído (peça 30, p. 1) , o qual substabeleceu os poderes conferidos (peça 30, p. 2) , apresentou peça de defesa, em cópias idênticas (peças 35-36) . 
EXAME TÉCNICO			
12.	O arrazoado apresentado - duplicado (peças 35 e 36 são idênticas) - pode ser sintetizado nos seguintes substratos: 
12.1	Promoveu transição de mandato na forma da lei, disponibilizando ao seu sucessor todas as informações e documentos necessários à elaboração e apresentação de prestação de contas, que permaneceriam nos arquivos da Prefeitura até aquele momento; 
12.2	O dever de prestar contas dos recursos recebidos atravessou o seu mandato, restando obrigações a serem cumpridas pelo seu sucessor; 
12.3	Apenas o gestor atual possui acesso ao Sisgecon, sistema do FNDE para a apresentação de prestação de contas, veículo obrigatório para a transmissão destas informações e documentos, o que fora ressaltado pelo FNDE em comunicação efetuada à Prefeitura na data de 16/9/2017, conforme a Resolução CD/FNDE 02/2012; 
12.4	A senha para acesso a este sistema é trocada na transmissão do mandato; 
12.5	Imputa ao seu sucessor conduta dolosa de sonegação das informações com o intuito de prejudicá-lo, com propósitos políticos, atentando contra o princípio constitucional da impessoalidade na administração pública; 
12.6	Boa parte da equipe de servidores municipais encarregados da prestação de informações ao FNDE encontra-se ainda trabalhando na Prefeitura, estando habilitada para apresentar a prestação de contas requerida; 
12.7	O defendente haveria efetuado requerimentos à Prefeitura para ter acesso aos documentos, bem como à agência bancária local, sem sucesso; 
12.8	Ao deixar o cargo eletivo, haveria deixado valores na conta bancária específica, o que ressaltaria a responsabilidade do atual gestor municipal. 
13.	Apresentados de forma agregada os elementos de defesa, cumpre proceder à sua análise. 
14.	O quadro que se apresenta é corriqueiro na vivência do controle externo dos recursos descentralizados a municípios. Os recursos são aplicados em uma gestão, mas a apresentação da prestação de contas, ou o dever de fazê-lo, deve ser adimplido na gestão seguinte, não raro exercida por adversários político-eleitorais. O gestor antecessor alega ter deixado os documentos à disposição; o sucessor declara não os haver recebido, estando impossibilitado de apresentar a prestação de contas, à falta de elementos para tal. 
15.	Seria conjuntura irrelevante diante do princípio da continuidade do serviço público, mas, na prática, constitui sério problema de gestão pública e de controle. 
16.	O ônus da prova incumbe a quem alega o fato, como proposição positiva, como no caso vertente se impõe ao gestor antecessor. Há dificuldades, no terreno da lógica formal, para a prova de proposições negativas, como recairia sobre o gestor sucessor. 
17.	Na mesma toada, a teoria da distribuição estática do ônus da prova impõe esse encargo àquele que será beneficiado pela sua produção, ou seja, aquele que invoca os fatos constitutivos do seu direito ou que modifica ou neutraliza o direito da parte contrária (o presente caso, evitando a pretensão estatal de exigir a exibição da prestação de contas) . É postulado albergado no art. 373, incisos I e II do Código de Processo Civil, cuja aplicação subsidiária aos processos de controle externo é reconhecida pelo art. 298 do Regimento Interno do TCU. 
Art. 373. O ônus da prova incumbe:
I - ao autor, quanto ao fato constitutivo de seu direito;
II - ao réu, quanto à existência de fato impeditivo, modificativo ou extintivo do direito do autor.
18.	Embora o processo de controle externo não tenha necessariamente partes, como o processo judicial civil, pois não se trata aqui de buscar a satisfação de pretensões resistidas, mas a observância do interesse público, resguardados direitos individuais, as disposições amoldam-se perfeitamente à conformação de uma tomada de contas especial. Cabe ao gestor antecessor, que aplicou os recursos, evidenciar que disponibilizou a documentação guerreada. Relembre-se ainda que a Constituição do Estado do Maranhão chega a disciplinar o período de transição e a transmissão de informações e acervos documentais das Prefeituras aos novos detentores/mandatários, na forma do art. 156, parágrafo único:
Art. 156. O Prefeito e o Vice-Prefeito, eleitos para um mandato de quatro anos, serão empossados em sessão solene da Câmara Municipal, no dia 1º de janeiro do ano subsequente ao da eleição. 
Parágrafo único. No prazo de dez dias após a proclamação do resultado da eleição municipal pelo Juiz Eleitoral da respectiva Zona, o Prefeito Municipal deverá entregar ao sucessor, relatório da situação administrativa municipal, que conterá obrigatoriamente: 
I - relação das dívidas do Município por credor, com as datas dos respectivos vencimentos; 
II - medidas necessárias à regularização das contas municipais junto ao Tribunal de Contas do Estado e da União, referentes a processos que se encontram pendentes, se for o caso (grifamos) ; (...) 
19.	A despeito do dever que lhe incumbia, o responsável não juntou aos autos cópia do referido relatório da situação administrativa municipal, contendo informações sobre a disponibilização dos documentos necessários para que o sucessor pudesse apresentar a prestação de contas dos recursos do programa em questão.
20.	Ainda no terreno na distribuição do ônus probatório, há que se mencionar a jurisprudência do Tribunal:  
Compete ao gestor de recursos públicos, por expresso mandamento constitucional e legal, comprovar adequadamente o destino dado a recursos públicos sob sua responsabilidade, cabendo-lhe o ônus da prova.  (Acórdão 84/2009-TCU-Segunda Câmara | Relator: RAIMUNDO CARREIRO) 
O ônus de demonstrar a regular aplicação de recursos federais recai sobre o agente público responsável por sua gestão. (Acórdão 95/2013-TCU-Plenário | Relator: WALTON ALENCAR RODRIGUES) 
Eventuais dificuldades do gestor na obtenção dos documentos necessários à prestação de contas dos recursos geridos, inclusive as derivadas de ordem política, se não resolvidas administrativamente, devem ser por ele levadas ao conhecimento do Poder Judiciário por meio de ação própria, uma vez que a responsabilidade pela comprovação da boa e regular aplicação dos recursos públicos é pessoal. (Acórdão 1838/2019-TCU-Primeira Câmara | Relator: VITAL DO RÊGO) 
As dificuldades de ordem política na obtenção de documentos necessários à prestação de contas de recursos de convênio, se não resolvidas com a administração municipal, devem, por meio de ação apropriada, ser levadas ao Poder Judiciário, não cabendo ao TCU garantir ao responsável o acesso à referida documentação. (Acórdão 1731/2014-TCU-Segunda Câmara | Relator: MARCOS BEMQUERER) 
21.	Não cabe ao gestor aplicador dos recursos, portanto, desvencilhar-se de sua responsabilidade mediante a mera invocação de suposta conduta de sonegação documental por parte de seu sucessor na Prefeitura, sem exercer o direito individual constitucional de livre acesso ao Judiciário para resguardar seu alegado direito ou obstar o exercício do direito estatal de exigir-lhe a prestação de contas (art. 5º, inciso XXXV, da Constituição Federal) . 
22.	Nota-se, inclusive, que a despeito de haver afirmado, em sua defesa, haver efetuado requerimentos à Prefeitura para obter os documentos que diz lhe terem sido sonegados, não acostou às suas alegações nenhum comprovante de havê-los protocolado, o que seria natural (id quod plerumque accidit - as normas ordinárias de experiência) , por haver se valido de defesa técnico-profissional. 
23.	Comente-se, por final, estar o Poder Judiciário plenamente aparelhado para demandas desta natureza, ao contrário do controle externo. Se não foi firmado recibo referente aos documentos acautelados pela Prefeitura (e não seria corriqueiro que se o fizesse) por ocasião da transmissão de governo, poderia haver a necessidade de produzir provas, a partir de depoimentos pessoais, oitiva de testemunhas, acareações, audiências de instrução e julgamento, perícias, etc. meios não previstos na processualística do TCU, na forma do art. 162 do Regimento Interno. 
24.	Não podem ser acolhidas, neste quadro, as alegações de defesa do responsável, impondo-se-lhe o dever de ressarcir os valores de cuja eventual execução regular nenhuma prova existe. 
25.	No tocante à audiência que lhe fora endereçada, em virtude de deixar de disponibilizar as condições materiais mínimas e necessárias para que o seu sucessor pudesse apresentar a prestação de contas, cumpre esclarecer que as cominações dos arts. 57 e 58 da lei 8.443/92 não são cumuláveis no caso especifico (Acórdão 1791/2012-TCU-Plenário - Rel. Min. Ana Arraes; 1592/2017 - Primeira Câmara - Rel. Min. Bruno Dantas; 4342/2018 - Segunda Câmara - Rel. Min. Ana Arraes) . A audiência foi realizada de forma concomitante à citação por economia processual, pois, na eventualidade de restar demonstrada a execução regular do programa, ainda remanesceria, a princípio, a irregularidade referente à não disponibilização de documentos necessários para que o sucessor pudesse apresentar a prestação de contas.
26.	No caso vertente, o dano ao erário decorre, por presunção legal, da omissão do dever de prestar contas, para cuja caracterização concorreu decisivamente a conduta do responsável, o que ensejou sua audiência nos autos. Existe uma relação de subordinação, de natureza de causa e efeito, entre a omissão e a falta de comprovação da aplicação regular dos recursos, no sentido que, no caso específico, a segunda decorre da primeira, esta representando o desvalor da conduta (a omissão, que é o fato gerador da penalidade) e aquela o desvalor do resultado (a incerteza se os valores foram aplicados corretamente no objeto do programa) . Nesse cenário, a jurisprudência do TCU termina por adotar a teoria da exasperação, de forma analógica às figuras dos arts. 70 e 71 do Código Penal (concurso formal e crime continuado) , dispensando ou absorvendo a multa do art. 58 da lei orgânica, mas atribuindo repercussão dosimétrica à penalidade do art. 57, que guarda relação de proporcionalidade com o dano ao erário. É a tese prevalecente no Acórdão 9579/2015-TCU-Segunda Câmara, da relatoria do eminente Ministro Vital do Rego. 
27.	No que diz respeito à pretensão punitiva do TCU, conforme o Acórdão 1441/2016-TCU-Plenário - Rel. Min. Benjamin Zymler, que uniformizou a jurisprudência acerca dessa questão, subordina-se ao prazo geral de prescrição indicado no art. 205 do Código Civil, que é de 10 anos, contado da data de ocorrência da irregularidade sancionada, nos termos do art. 189 do Código Civil, sendo este prazo interrompido pelo ato que ordenar a citação, a audiência ou a oitiva do responsável. No caso em exame, não se verifica a ocorrência da prescrição, uma vez que o prazo final para apresentação das prestações de contas esgotava-se em 26/5/2017, e o despacho que ordena a citação, que seria causa interruptiva do prazo, foi proferido na data de 26/9/2019 (peça 27) .
CONCLUSÃO
28.	Diante da omissão do dever de prestar contas dos recursos recebidos pelo município de  Pedro do Rosário (MA) , no exercício de 2013, no âmbito do Programa Brasil Alfabetizado, inércia reiterada a partir do recebimento da citação que fora encaminhada ao Sr. Jose Irlan Souza Serra, ex-Prefeito Municipal, na gestão 2013-2016, cujas alegações de defesa não merecem acolhida e considerando que o Sr. Raimundo Antônio Silva Borges, seu sucessor na gestão 2017-2020, em cujo período de mandato findava o prazo para a apresentação da prestação de contas, envidou as medidas pertinentes de resguardo do erário, nos termos da Súmula 230 do TCU, afastando a sua responsabilidade, deve recair sobre a pessoa do Sr. Jose Irlan Souza Serra a irregularidade das contas e a condenação em débito, bem como a aplicação da multa do art. 57 da lei 8.443/92. 
PROPOSTA DE ENCAMINHAMENTO
29.	Diante do exposto, submetem-se os autos à consideração superior, propondo:
29.1.     		julgar irregulares as contas do Sr. Jose Irlan Souza Serra (CPF XXX.812.503-XX) , com fundamento nos arts. 1º, inciso I, 16, inciso III, alíneas "a" e "c", 19, caput, e 23, inciso III, da Lei 8.443/1992, c/c os arts. 1º, inciso I, 209, incisos II e III, 210 e 214, inciso III, do Regimento Interno do TCU, e condenando-o ao pagamento das importâncias a seguir especificadas e fixando-lhe o prazo de 15 dias, para que comprove, perante este Tribunal, em respeito art. 214, inciso III, alíneas "a" e "b", do Regimento Interno do TCU, o recolhimento da dívida aos cofres do Fundo Nacional de Desenvolvimento da Educação, atualizada monetariamente e acrescida de juros de mora, calculados a partir das datas indicadas até a data do efetivo recolhimento e com o abatimento de valores acaso já satisfeitos, nos termos da legislação vigente:
	Data
	Valor

	18/8/2014
	52.631,56

	6/2/2015
	31.572,93

Valor atualizado em 25/2/2020: R$ 111.836,32  (sem juros) 
29.2	aplicar ao Sr. Jose Irlan Souza Serra (CPF XXX.812.503-XX) a multa prevista no art. 57 da Lei 8.443/1992 c/c o art. 267 do Regimento Interno, com a fixação do prazo de quinze dias, a contar da notificação, para comprovar, perante o Tribunal (art. 214, inciso III, alínea "a", do Regimento Interno) , o recolhimento da dívida ao cofres do Tesouro Nacional, atualizada monetariamente desde a data do acórdão até a do efetivo recolhimento, se for paga após o vencimento, na forma da legislação em vigor;
29.3	autorizar, desde logo, a cobrança judicial das dívidas, nos termos do art. 28, inciso II, da Lei 8.443/1992, c/c o art. 219, inciso II, do Regimento Interno do TCU, caso não atendida a notificação;
29.4	autorizar, desde logo, se requerido pelo responsável, com fundamento no art. 26, da Lei 8.443/1992, c/c o art. 217 do Regimento Interno do TCU, o parcelamento da dívida em até 36 (trinta e seis) parcelas, incidindo sobre cada uma, os encargos legais devidos, sem prejuízo de alertá-lo de que, caso opte por essa forma de pagamento, a falta de comprovação do recolhimento de qualquer parcela implicará o vencimento antecipado do saldo devedor, nos termos do art. 26, parágrafo único, da Lei 8.443/1992, c/c o art. 217, §2º, do Regimento Interno do TCU;
29.5	enviar cópia do Acórdão que vier a ser proferido ao FNDE, ao Assessor Especial de Controle Interno do Ministério da Educação e ao responsável, para ciência, informando que a presente deliberação, acompanhada do Relatório e do Voto que a fundamentam, está disponível para a consulta no endereço www.tcu.gov.br/acordaos, além de esclarecer que, caso requerido, o TCU poderá fornecer sem custos as correspondentes cópias, de forma impressa;
29.6	enviar cópia do Acórdão a ser prolatado, bem como do Relatório e do Voto que o fundamentarem, à Procuradoria da República no Estado do Maranhão, nos termos do § 3º do art. 16 da Lei 8.443/1992 c/c o § 7º do art. 209 do Regimento Interno do TCU, para adoção das medidas cabíveis." 
3.	O Procurador do MP/TCU, Dr. Sergio Ricardo Costa Caribé, pronunciou-se de acordo com a proposta de encaminhamento formulada pela Unidade Técnica, nos seguintes termos (peça 41) , verbis:
"Trata-se de tomada de contas especial (TCE) instaurada pelo Fundo Nacional de Desenvolvimento da Educação (FNDE) em desfavor do Sr. Jose Irlan Souza Serra, ex-prefeito do Município de Pedro do Rosário/MA, em razão da omissão no dever de prestar contas da boa e regular aplicação dos recursos federais recebidos pelo município no exercício de 2013 por meio do Programa Brasil Alfabetizado (PBA) , no montante de R$ 84.204,49 (peças 6 e 18) .
2.	No âmbito deste Tribunal, após análise dos elementos constantes dos autos (peças 25 a 27) , a Secretaria de Controle Externo de Tomada de Contas Especial (Secex-TCE) promoveu a citação do Sr. Jose Irlan Souza Serra em razão de débito no valor histórico de R$ 84.204,49, decorrente da "não comprovação da boa e regular aplicação dos recursos federais repassados ao município (...) em face da omissão no dever de prestar contas dos valores transferidos..." (peças 29, p. 1 e 4, e 32) . Outrossim, realizou-se a audiência do responsável quanto ao "não cumprimento do prazo originalmente estipulado para prestação de contas (...) , cujo prazo encerrou-se em 26/5/2017" (peça 29, p. 2) .
3.	Após analisar a defesa apresentada pelo responsável (peças 35 e 36) , a Secex-TCE propôs, entre outras medidas, julgar irregulares a contas do Sr. Jose Irlan Souza Serra, com fundamento no art. 16, inciso III, alíneas "a" e "c", da Lei 8.443/1992, condenando-o pelo referido débito e aplicando-lhe a multa do art. 57 da mesma lei (peças 38, p. 6 e 7, 39 e 40) .
4.	Anuo às razões que nortearam a proposta da unidade técnica, incorporando-as a este parecer, sem prejuízo de destacar que, nem mesmo nesta fase de oferecimento de alegações de defesa, o responsável cuidou de apresentar a indispensável prestação de contas da boa e regular aplicação dos recursos que lhe foram confiados. No essencial, o ex-prefeito limitou-se à tentativa de transferir a responsabilidade por sua omissão ao seu sucessor na prefeitura municipal. Ocorre que, conforme observado pela Secex-TCE, embora o prazo para prestação de contas dos recursos tenha alcançado a gestão seguinte, "o prefeito sucessor, alegando a impossibilidade de cumprir esse mister, representou ao Ministério Público Federal (peça 9) , o que afasta sua responsabilidade, nos termos da Súmula 230 do TCU" (peça 38, p. 1) . No que diz respeito à suposta sonegação de documentação por parte do prefeito sucessor, não se extraem de sua defesa elementos consistentes que comprovem tal alegação ou que indiquem ter o responsável buscado os meios administrativos e/ou judiciais necessários para resguardar seus direitos. 
5.	Ante o exposto, este membro do Ministério Público de Contas junto ao TCU manifesta-se de acordo com a proposta da Secex-TCE (peças 38, p. 6 e 7, 39 e 40) ."
É o relatório.

Antônio Pereira de Oliveira Júnior (OAB-MA 20.853) e Rodrigo Reis Costa (OAB-MA 17.300) - sem poderes para receber citação - peça 30

Procurador Sergio Ricardo Costa Caribé.

TOMADA DE CONTAS ESPECIAL. OMISSÃO NO DEVER DE PRESTAR CONTAS. CITAÇÃO. AUDIÊNCIA. JUSTIFICATIVAS APRESENTADAS NÃO SÃO CAPAZES DE AFASTAR A RESPONSABILIDADE DO GESTOR MUNICIPAL QUE SE RESPONSABILIZOU EM APLICAR OS RECURSOS REPASSADOS. AFASTAMENTO DA RESPONSABILIDADE DO PREFEITO SUCESSOR. IRREGULARIDADE DAS CONTAS. DÉBITO. MULTA. CIÊNCIA AOS INTERESSADOS.

TOMADA DE CONTAS ESPECIAL (TCE)

Secretaria de Controle Externo de Tomada de Contas Especial (SecexTCE).

Em exame Tomada de Contas Especial instaurada pelo Fundo Nacional de Desenvolvimento da Educação/FNDE, em desfavor do Sr. José Irlan Souza Serra, ex-Prefeito Municipal de Pedro do Rosário/MA (gestão 2013-2016) , em decorrência da omissão no dever de prestar contas dos recursos recebidos no exercício de 2013 para a execução do Programa Brasil Alfabetizado. Os recursos repassados pelo FNDE totalizaram R$ 84.204,49 (peça 6) . 
2.	O fundamento para a instauração da Tomada de Contas Especial foi a constatação da não comprovação da boa e regular aplicação dos recursos federais repassados à Prefeitura Municipal de Pedro do Rosário/MA, diante da omissão no dever de prestar contas dos valores transferidos em 2013 a título de "Transferências a Estado e Municípios PBA BRALF". O prazo para a prestação de contas se encerrou em 26/5/2017.
3.	No decorrer da fase interna do processo de prestação de contas, mesmo com as comunicações regulares acerca de suas obrigações perante o repassador, o responsável não trouxe aos autos justificativas suficientes para elidir a irregularidade, tampouco devolveu os recursos federais que lhe foram transferidos. Com isso, o Fundo Nacional de Desenvolvimento da Educação/FNDE providenciou a instauração de tomada de contas especial. No relatório do tomador de contas foi consignada conclusão no sentido de que houve prejuízo ao erário no valor original de R$ 84.204,49 (peça 18) . Com isso, o ex-Prefeito do Município, Sr. José Irlan Souza Serra, na condição de gestor dos recursos foi responsabilizado pela devolução integral desse montante. 
4.	Como o término do prazo para apresentar a prestação de contas findou em 26/5/2017, o cumprimento dessa obrigação passou para o Sr. Raimundo Antônio Silva Borges, na qualidade Prefeito sucessor do Município de Pedro do Rosário/MA (gestão 2017-2020) . Esse gestor alegou que havia impossibilidade de cumprir a obrigação, comprovando que ingressou com representação no Ministério Público Federal (peça 9) , o que afastou sua responsabilidade, nos termos da Súmula 230 do TCU.
5.	Nesse cenário, no seu Relatório de Auditoria, a Controladoria-Geral da União expressou concordância com o relatório do tomador de contas (peça 19) . Na sequência, o certificado de auditoria e o parecer do dirigente do órgão de controle interno também concluíram pela irregularidade das contas (peças 20 e 21) . O Ministro responsável pela área concordou com as conclusões, manifestando-se pela irregularidade das contas (peça 22) .
6.	A Secex/TCE realizou, então, conforme delegação de competência por mim conferida na portaria RC 1, de 2/4/2007 (peça 29) , citação para que o Sr. José Irlan Souza Serra apresentasse alegações de defesa pela não comprovação da boa e regular aplicação dos recursos federais repassados ao município de Pedro do Rosário/MA, em face da omissão no dever de prestar contas dos valores repassados, no âmbito do programa "TRANSFERENCIAS A ESTADO E MUNÍCIPIOS PBA BRALF", no exercício de 2013. Também providenciou a audiência do Sr. José Irlan Souza Serra, pelo não cumprimento do prazo originalmente estipulado para prestação de contas da aplicação dos recursos transferidos, cujo prazo encerrou-se em 26/5/2017.
7.	Em atendimento à citação e à audiência promovidas pelo TCU, o responsável trouxe aos autos suas alegações de defesa e razões de justificativa (peças 35-36) . A Unidade Técnica assim resumiu os argumentos apresentados:
"12.1	Promoveu transição de mandato na forma da lei, disponibilizando ao seu sucessor todas as informações e documentos necessários à elaboração e apresentação de prestação de contas, que permaneceriam nos arquivos da Prefeitura até aquele momento; 
12.2	O dever de prestar contas dos recursos recebidos atravessou o seu mandato, restando obrigações a serem cumpridas pelo seu sucessor; 
12.3	Apenas o gestor atual possui acesso ao Sisgecon, sistema do FNDE para a apresentação de prestação de contas, veículo obrigatório para a transmissão destas informações e documentos, o que fora ressaltado pelo FNDE em comunicação efetuada à Prefeitura na data de 16/9/2017, conforme a Resolução CD/FNDE 02/2012; 
12.4	A senha para acesso a este sistema é trocada na transmissão do mandato; 
12.5	Imputa ao seu sucessor conduta dolosa de sonegação das informações com o intuito de prejudicá-lo, com propósitos políticos, atentando contra o princípio constitucional da impessoalidade na administração pública; 
12.6	Boa parte da equipe de servidores municipais encarregados da prestação de informações ao FNDE encontra-se ainda trabalhando na Prefeitura, estando habilitada para apresentar a prestação de contas requerida; 
12.7	O defendente haveria efetuado requerimentos à Prefeitura para ter acesso aos documentos, bem como à agência bancária local, sem sucesso; 
12.8	Ao deixar o cargo eletivo, haveria deixado valores na conta bancária específica, o que ressaltaria a responsabilidade do atual gestor municipal." 
8.	Ao analisar os elementos de defesa apresentados de forma agregada, a Unidade Técnica ressaltou que a situação em que um gestor utiliza os recursos e o seu sucessor tem que prestar contas é corriqueira para o controle externo quando da fiscalização dos recursos repassados aos municípios. 
9.	Após trazer algumas considerações sobre o ônus da prova, a Unidade Técnica acentuou que o gestor que aplicou os recursos tem a responsabilidade de mostrar que disponibilizou para o seu sucessor a documentação necessária para o cumprimento da obrigação constitucional de prestar contas. Salientou, pois, que o responsável não juntou aos autos cópia do relatório da situação administrativa municipal, que comprove se houve a disponibilização dos documentos necessários para que o sucessor pudesse apresentar a prestação de contas dos recursos utilizados. A Unidade Técnica enfatizou ainda que o gestor que aplicou os recursos não pode se desobrigar das obrigações assumidas, pela mera invocação da conduta de sonegação documental por parte de seu sucessor na Prefeitura, sem comprovar o alegado. A afirmação de que fez requerimentos junto à Prefeitura para obter os documentos sonegados, não veio acompanhada de documentos comprobatórios.
10.	Diante desse quadro, entendeu a Unidade Técnica que as alegações trazidas à baila não podem ser acolhidas, o que impõe ao responsável arrolado nos autos o dever de ressarcir os valores em relação aos quais não há prova da aplicação regular.
11.	Em relação à audiência, esclareceu-se que ela foi realizada de forma concomitante com a citação por economia processual, pois caso restasse demonstrada a execução regular do programa, ainda permaneceria a irregularidade referente à falta de disponibilização dos documentos necessários para possibilitar que o sucessor apresentasse a prestação de contas. Mas, no caso em análise, entende que o dano ao erário decorre, por presunção legal, da omissão do dever de prestar contas, e que a conduta do responsável foi decisiva para a caracterização desse dano. Acentuou, outrossim, que no caso em exame, não ocorreu a prescrição da pretensão punitiva, vez que o prazo final para apresentação das prestações de contas esgotava-se em 26/5/2017, e o despacho que ordena a citação, que seria causa interruptiva do prazo, foi proferido na data de 26/9/2019 (peça 27) .
12.	Dessa maneira, conclui que ante a omissão no dever de prestar contas dos recursos recebidos pelo município de Pedro do Rosário (MA) , no exercício de 2013, no âmbito do Programa Brasil Alfabetizado, as alegações de defesa não merecem acolhida. Em relação ao Prefeito sucessor, Sr. Raimundo Antônio Silva Borges (gestão 2017-2020) , entende que adotou as medidas pertinentes para o resguardo do erário, conforme a Súmula 230 do TCU, o que afasta a sua responsabilidade, a qual deve recair exclusivamente sobre o Sr. José Irlan Souza Serra. Propõe, pois, a irregularidade das contas, a condenação em débito, e a aplicação da multa prevista no art. 57 da lei 8.443/92.
13.	O Procurador do MP/TCU, Dr. Sergio Ricardo Costa Caribé, ao concordar com a proposta de encaminhamento formulada pela Unidade Técnica, colocou que "nem mesmo nesta fase de oferecimento de alegações de defesa, o responsável cuidou de apresentar a indispensável prestação de contas da boa e regular aplicação dos recursos que lhe foram confiados." Acrescentou que "no essencial, o ex-prefeito limitou-se à tentativa de transferir a responsabilidade por sua omissão ao seu sucessor na prefeitura municipal" e que não se extraem dos autos elementos consistentes que comprovem que o responsável buscou "os meios administrativos e/ou judiciais necessários para resguardar seus direitos." 
14.	Diante das graves irregularidades imputadas ao ex-Prefeito, da inexistência da prestação de contas, da impossibilidade de aferir a boa-fé do responsável, o caminho natural sobejamente adotado pelo TCU em suas decisões é julgar, de pronto, o mérito das contas, uma vez que é dever constitucional de todo gestor público comprovar a boa e regular aplicação dos recursos públicos que se comprometeu a gerir.
15.	Ressalto, ainda, com referência à prescrição da pretensão punitiva, que prevalece neste Tribunal o entendimento firmado no Acórdão 1441/2016-TCU-Plenário (incidente de uniformização de jurisprudência) , no sentido de que a matéria se subordina ao prazo prescricional de dez anos previsto no art. 205 da Lei 10.406/2002 (Código Civil) , contado a partir da data de ocorrência da irregularidade a ser sancionada, conforme art. 189 da mesma Lei. Essa prescrição, como mencionado pela Unidade Técnica, não ocorreu pelas providências adotadas no âmbito do TCU.
16.	No presente caso, é importante destacar que o Prefeito Sucessor ajuizou representação, em desfavor do ex-prefeito, no Ministério Público Federal. Tendo em conta o que dispõe a Súmula 230 do TCU, considero que, diante das providências adotadas, o ex-prefeito sucessor elidiu sua responsabilização na presente TCE.
17.	Não havendo óbice ao exercício da ação punitiva por parte deste Tribunal e estando afastada a responsabilidade do Prefeito Sucessor, acolho os exames efetuados pela Unidade Técnica e pelo Ministério Público junto ao TCU, incorporando-os como minhas razões de decidir, por entender cabível a irregularidade das contas do responsável, a condenação em débito e a aplicação da multa prevista no art. 57 da Lei 8.443/1992. 
18.	Diante das considerações aqui alinhadas, Voto por que a Segunda Câmara do Tribunal de Contas da União adote a proposta de Acórdão que ora submeto à apreciação.
TCU, Sala das Sessões Ministro Luciano Brandão Alves de Souza, em 7 de maio de 2020.
RAIMUNDO CARREIRO 
Relator